高雄高等行政法院簡易判決
                                       99年度簡字第373號
原      告　張美玉
被      告　臺東縣政府
代　表　人　黃健庭　縣長
上列當事人間空氣污染防制法事件，原告提起行政訴訟，本院判
決如下：
　　主  文
原告之訴駁回。
訴訟費用由原告負擔。
　　事實及理由
一、事實概要︰
  　緣原告所有車牌號碼5339-UP自用小客貨車（下稱系爭車輛
    ），於民國98年10月1日上午11時17分行經臺東縣臺東市○
    ○路○段稅務局前，為被告所屬環境保護局（下稱環保局）
    檢查人員目視稽查該車於行駛中排煙污染度不符排放標準，
    有污染之虞，經被告以98年10月12日府環空字第0986104367
　　號函附檢驗通知書，通知原告應於98年10月30日前修復並至
    被告所屬環保局柴油車排煙檢測站或其他縣市檢測站接受檢
    驗，惟原告並未於通知期限至排煙檢測站接受檢驗，被告乃
    以98年11月12日府環空字第0986104890號函附裁處書（下稱
    原處分），以原告違反空氣污染防制法（下稱空污法）第42
    條第1項規定，爰依同法第68條規定裁處新臺幣（下同）1萬
    元罰鍰，原告不服，提起訴願，經訴願機關以其訴願逾期而
    為不受理之決定。原告乃向被告提出申訴書，請求確認原處
    分為無效之行政處分及確認原處分所處罰鍰1萬元之公法上
    債權不存在，惟未被允許，原告遂提起本件確認訴訟。
二、本件原告主張略謂︰
（一）被告並非法定處分機關，故無法定權處分原告，以交通違
      規罰單為例：行為人若在臺北（行為地）或花蓮（行為地
      ）若是因汽車超速被照相，現行實務上，處分機關（裁決
      書）皆為「車輛之管轄監理機關（車輛登記地）」。原告
      車籍係為高雄縣，故本件處分機關應移轉為「高雄縣政府
      （環境保護局）」，被告並無法定權處分原告。
（二）被告謂「98年10月1日上午11時17分行經臺東縣臺東市○
      ○路○段稅務局前，經臺東縣政府環境保護局檢測人員目
      視、目測排煙污染度不符排放標準，有污染之『虞』」。
      原告質疑上開檢測人員許志榮「並無持有合格及有效之相
      關環保空污目視目測證照」，被告亦未提出目測檢查人員
      許志榮連續7個年度之術科及格成績證明。且上開有謂「
      ．．．排煙污染度不符．．．虞」，並請被告提出排煙污
　　　染度之數值為多少？若是被告提不出證據，即為「空口說
　　　白話」。原告所有系爭車輛，係為高雄監理機關所管轄，
　　　車籍住址為高雄縣，被告以98年10月12日府環空字第0986
　　　104367號函通知原告應於98年10月30日前修護並至「臺東
　　　縣環境保護局柴油車排煙檢測站接受檢驗」，被告明知原
　　　告「住所」及「車籍」均為「高雄」，竟故意惡整原告，
　　　要求原告將車輛開往「臺東」接受檢驗，被告行政行為有
　　　違行政程序法第7條之規定。
（三）被告以98年10月12日府環空字第0986104367號函「通知原
      告應於98年10月30日前修護並至臺東縣環境保護局柴油車
      排煙檢測站接受檢驗」，原告並未收到該通知函，並非故
      意不配合接受檢驗，原告所犯情節極為輕微，且被告至少
      應通知二次以上，被告竟只以一次通知而未於限期內前來
      接受檢驗，就直接處分開罰1萬元，顯為粗糙之手段行為
      。又空污法第42條第1項規定「應於主管機關通知期限內
      」，上開規定有謂「期限內」，其法律文字並未規定多久
      期日。被告竟然只給原告「10幾天的期日（即98年10月12
  　　日通知函，應於98年10月30日前來接受檢驗）」，被告竟
  　　將「期限內（法律文字）」極度限縮為「10幾天而已」，
　　　被告如此行政行為，顯已逾越「期限內（母法）」之規定
    　。且原告系爭車輛業於98年10月29日經高雄區監理機關檢
   　 驗合格，只是未通知被告而已，被告又不給予原告陳述意
　　　見之機會，就直接處罰1萬元，其心態可議，不符合人民
      之期待。
（四）退步而言，本件空污法第68條（母法）規定「不依第42條
      規定檢驗．．．處新臺幣1千5百元以上6萬元以下罰鍰。
      」其最少罰鍰規定起跳應為「1千5百元」。而交通工具違
      反空污法裁罰準則（子法）第4規定：「．．．：一、機
      器腳踏車處新臺幣3千元。二、小型車處新臺幣1萬元。三
    　、大型車處新臺幣6萬元。」其最少罰鍰規定起跳為「3千
      元」。母法規定「罰鍰起跳為1千5百元」；子法竟然規定
      「罰鍰起跳為3千元」，子法已嚴重逾越母法規定。故子
      法規定「罰鍰起跳」，應依比例原則或依比例計算之（打
      5折之意），即為「．．．：一、機器腳踏車處新臺幣1千
      5百元。二、小型車處新臺幣5千元。三、大型車處新臺幣
      3萬元。」始為適法，綜上，本件最多只能罰鍰5千元等語
      。並聲明求為判決：（一）確認原處分為無效之行政處分
      。（二）確認原處分所處罰鍰1萬元之公法上債權不存在
      。
三、被告則以︰
（一）查被告依據空污法第3條規定：「本法所稱主管機關：在
      中央為行政院環境保護署；在直轄市為直轄市政府；在縣
      （市）為縣（巿）政府」。及行政罰法第29條明定：「違
      反行政法上義務之行為，由行為地、結果地、行為人之住
      所、居所或營業所、事務所或公務所所在地之主管機關管
      轄。」故原告之違反行為地既在臺東縣，被告即為本件之
      主管機關，依前揭行政罰法第29條之規定，即可對本案原
      告之行為進行處分。本件於98年10月1日當日執行目視、
      目測作業之被告所屬環保局檢查人員許君，領有行政院環
      境保護署受訓合格並頒發之「空氣污染物目測檢查人員訓
      練非環保班」之證書，且原告所有系爭車輛經該檢查人員
      目視、目測排煙污染度達55％，超過其排放標準40％，核
      有污染之虞，故被告於98年10月12日以府環空字第098610
      4367號函附檢驗通知書通知原告應於98年10月30日前修復
      並至被告所屬環境保護局柴油車排煙檢測站接受檢驗或至
      其他縣市環境保護局柴油車排煙檢測站接受檢驗，並無原
      告所指之提不出證據及「空口說白話」之情形。
（二）因車輛排煙檢測事關民眾權利義務，故本件車輛排煙檢驗
      通知書及行政處分等書件皆係按原告戶籍所在地及車籍所
      在地郵寄，且被告於前述之98年10月12日府環空字第0986
      104367號車輛排煙檢驗通知書說明項第四點載有：「可於
      到檢期限前就近至其他縣市檢測站進行檢驗，並務必於檢
      測完成後當日將檢驗結果傳真至本縣環保局並電話確認，
      以免影響自身權益．．．」等說明，亦即原告可選擇就近
      至其他縣市環保局柴油車排煙檢測站進行檢驗或至本縣柴
      油車排煙檢測站接受檢驗，故並無原告所指故意惡整，及
      要求原告捨近求遠將車輛開往臺東縣接受檢驗之情事。又
      按空污法第42條規定：「使用中之汽車排放空氣污染物，
      經主管機關之檢查人員目測、目視或遙測不符合第34條排
      放標準或中央主管機關公告之遙測篩選標準者，應於主管
      機關通知之期限內修復，並至指定地點接受檢驗。」有關
      期限之訂定，被告係在綜合考量車輛維修時間及車主檢驗
      時間與避免污染之虞之車輛持續排放空氣污染物之情形下
      合理規範。經查本件之通知檢驗函於98年10月13日寄出，
      扣除在途期間3日，離被告所通知之到檢日尚有14日之久
      ，已符前述被告訂定期限之考量，並無原告所指之粗糙手
      段作為。
（三）本件原告違反空污法第42條之行為明確，故被告依同法第
      68條之規定及同法第75條：「依本法處罰鍰者，其額度應
      依污染程度、特性及危害程度裁處。前項裁罰準則由中央
      主管機關定之。」以及依前述同法第75條所訂定之「交通
      工具違反空污法裁罰準則」第4條之規定：「汽車使用人
      或所有人違反本法第42條規定，逾通知期限未至指定地點
      接受檢驗者，其罰鍰額度如下：一、機器腳踏車處新臺幣
      3千元。二、小型車處新臺幣1萬元。三、大型車處新臺幣
      6萬元。」因原告未依期限完成檢驗，且其車輛屬小型車
      ，依前述「交通工具違反空污法裁罰準則」規定處分原告
      1萬元之罰鍰，係屬合法之處分，並無原告所指之本件最
      多只能罰鍰5千元之情形。
（四）綜上，被告係依據空污法第42條第1項規定：「使用中之
      汽車排放空氣污染物，經主管機關之檢查人員目測、目視
      或遙測不符合第34條排放標準或中央主管機關公告之遙測
      篩選標準者，應於主管機關通知之期限內修復，並至指定
      地點接受檢驗」及行政罰法第29條：「違反行政法上義務
      之行為，由行為地、結果地、行為人之住所、居所或營業
      所、事務所或公務所所在地之主管機關管轄。」之規定，
      對原告之行為進行裁處係具行政處分之效力，非原告所指
      之「行政處分無效」，且因原告之違規事實洵屬明確，被
      告依前揭法條之規定裁處並無不合，本件原告之訴並非有
      理由，原處分應予維持等語，資為抗辯。並聲明求為判決
      駁回原告之訴。
四、本件如事實概要欄所載之事實，業據兩造分別陳述在卷，並
    有系爭車輛車籍資料、被告所屬環保局98年10月1日柴油車
    目視判煙表、被告98年10月12日府環空字第0986104367號函
    附檢驗通知書及98年11月12日府環空字第0986104890號函附
    裁處書等附於原處分卷可稽，洵堪認定。茲本件兩造之爭點
    厥為原處分是否為無效之行政處分？及原處分所處罰鍰1萬
    元之公法上債權是否不存在？爰分述如下：
（一）按「無效之行政處分自始不生效力。」「行政處分有下列
      各款情形之一者，無效︰一、不能由書面處分中得知處分
      機關者。二、應以證書方式作成而未給予證書者。三、內
      容對任何人均屬不能實現者。四、所要求或許可之行為構
      成犯罪者。五、內容違背公共秩序、善良風俗者。六、未
      經授權而違背法規有關專屬管轄之規定或缺乏事務權限者
      。七、其他具有重大明顯之瑕疵者。」為行政程序法第11
      0條第4項及第111條所明定。足見所謂行政處分無效，係
      指行政處分具有一定之瑕疵而自始確定不發生效力。至於
      行政處分無效之原因，前揭行政程序法第111條設有規定
      ，該條第1款至第6款為無效原因例示規定，第7款則為無
      效原因之概括規定，是若無上開條款規定之原因，即不得
      認係無效之行政處分。
（二）次按「使用中汽車排放空氣污染物，經主管機關之檢查人
      員目測、目視或遙測不符合第34條排放標準或中央主管機
      關公告之遙測篩選標準者，應於主管機關通知之期限內修
      復，並至指定地點接受檢驗。」「不依第42條規定檢驗，
      或經檢驗不符合排放標準者，處汽車使用人或所有人新臺
      幣1千5百元以上6萬元以下罰鍰。」「本法．．．所定空
      氣污染物之種類如下：一、．．．二、粒狀污染物：（一
      ）．．．（五）黑煙．．．。」「公私場所及交通工具排
      放空氣污染物之檢查，其實施方式如下：．．．二、官能
      檢查：（一）目視及目測．．．。」空污法第42條第1項
      、第68條及同法施行細則第2條、第33條第1項分別定有明
      文。又「汽車使用人或所有人違反本法第42條規定，逾通
      知期限未至指定地點接受檢驗者，其罰鍰額度如下：一、
      ．．．二、小型車處新臺幣1萬元．．．。」為交通工具
      違反空污法裁罰準則第4條所規定。經查，原告所有系爭
      車輛於98年10月1日上午11時17分行經臺東縣臺東市○○
      路○段稅務局前，為被告所屬環保局檢查人員目視稽查該
      車排煙污染度不符排放標準，有污染之虞，經被告以98年
      10月12日府環空字第0986104367號函附檢驗通知書通知原
      告應於98年10月30日前修復並至被告所屬環保局柴油車排
      煙檢測站接受檢驗或其他縣市檢測站接受檢驗，惟原告並
      未於通知期限至排煙檢測站接受檢驗，被告乃以原告違反
      空污法第42條第1項規定，爰依同法第68條規定裁處1萬元
      罰鍰，於法並無不合。
（三）原告雖主張：系爭車輛之車籍係高雄縣，故本件處分機關
      應為高雄縣政府，被告並無法定權處分原告。又原告質疑
      被告檢測人員是否持有合格及有效之空污目視目測證照及
      被告未提出排煙檢測污染度之數值為多少云云。惟按「本
      法所稱主管機關：在中央為行政院環境保護署；在直轄市
      為直轄市政府；在縣（市）為縣（巿）政府」「本法所定
      之處罰，除另有規定外，在中央由行政院環境保護署為之
      ；在直轄市、縣（市）由直轄市、縣（市）政府為之。」
      「違反行政法上義務之行為，由行為地、結果地、行為人
      之住所、居所或營業所、事務所或公務所所在地之主管機
      關管轄。」為空污法第3條、第73條及行政罰法第29條所
      明定。查被告為空污法之縣市主管機關，應屬空污法之處
      罰機關，且原告違反空污法之行為地既在臺東縣，被告即
      有管轄權，是本件被告裁處原告罰鍰，並未缺乏事務管轄
      權限。又本件執行目視、目測作業之被告所屬環保局檢查
      人員許志榮，領有環保署受訓合格並頒發之「空氣污染物
      目測檢查人員訓練非環保班」之證書，且原告所有系爭車
      輛經該檢查人員目視目測排煙污染度達55％，超過排放標
      準40％，核有污染之虞，此有上開檢查人員許志榮之受訓
      合格證書及系爭車輛98年10月1日目視判煙表等附於原處
      分卷可憑，並無原告所指被告提不出證據之情形，是原告
      上開主張，並非可採。
（四）原告又訴稱：系爭車輛係為高雄監理機關所管轄，被告竟
      通知原告應至「臺東縣環境保護局柴油車檢測站」檢驗，
      有違行政程序法第7條之規定。又原告並未收到被告檢驗
      通知函，被告只以一次通知而未於限期內前來接受檢驗及
      只給原告10幾天之期間接受檢驗，顯係為粗糙手段行為云
      云。惟查，被告上開98年10月12日府環空字第0986104367
      號函附檢驗通知書，係於98年10月15日郵寄送達原告之戶
      籍所在地（同車籍地址）高雄縣六龜鄉○○村○○街82號
      ，因未獲會晤本人亦無受領文書之同居人、受雇人或應受
      送達處所接收郵件人員，乃將該送達文書寄存送達於高雄
      縣六龜郵局，此有被告送達證書附於原處分卷可憑，又被
      告上開函文除於說明第三項記載：「請於98年10月30日前
      至本縣柴油車排煙檢測站接受檢測。」外，又於第四項載
      有：「可於到檢期限前就近至其他縣市檢測站進行檢驗，
      並務必於檢測完成後當日將檢驗結果傳真至本縣環保局並
      電話確認．．．。」等語，亦即原告可選擇就近至其他縣
      市環保局柴油車排煙檢測站進行檢驗或至臺東縣柴油車排
      煙檢測站接受檢驗，故並無原告所指僅要求其將車輛開往
      臺東縣接受檢驗，而有違反行政程序法第7條規定比例原
      則之情事。又按空污法第42條第1項係規定，使用中之汽
      車排放空氣污染物，經主管機關之檢查人員目測、目視或
      遙測不符合排放標準者，應於主管機關通知之期限內修復
      ，並至指定地點接受檢驗。足見該條文並未有主管機關須
      再次通知違章車輛接受檢驗之規定。另檢驗期限之訂定，
      被告在綜合考量車輛維修時間及車主檢驗時間與避免污染
      之虞之車輛持續排放空氣污染物之情形下，於98年10月13
      日寄出上開檢驗通知函，扣除在途期間3日，距離到檢日
      尚有14日之久，已有考量合理之檢驗期限，並無原告所指
      之手段粗糙作為。至原告所指本件依比例原則最多只能罰
      鍰5千元乙節，按空污法第68條規定不依第42條接受檢驗
      之罰鍰額度為1千5百元以上6萬元以下。又同法第75條規
      定：「依本法處罰鍰者，其額度應依污染程度、特性及危
      害程度裁處。前項裁罰準則由中央主管機關定之。」以及
      依該條所訂定「交通工具違反空污法裁罰準則」第4條規
      定：「汽車使用人或所有人違反本法第42條規定，逾通知
      期限未至指定地點接受檢驗者，其罰鍰額度如下：．．．
      一、．．．二、小型車處新臺幣1萬元。」查本件係因原
      告未依期限完成檢驗，且其車輛屬小型車，被告依上開空
      污法及「交通工具違反空污法裁罰準則」規定裁處原告1
      萬元罰鍰，其所處罰鍰額度尚未逾越上開範圍，係屬合法
      之處分，並無原告所指本件依比例原則最多只能罰鍰5千
      元之情形，是原告上開指訴，亦非可採。
五、綜上所述，原告之主張，均無可採。被告原處分以原告違反
    空污法第42條第1項規定，依同法第68條裁處1萬元罰鍰，係
    依法所為之行政處分，並無行政程序法第111條各款規定之
    無效原因，即非無效之行政處分，亦查無原處分所處罰鍰有
    公法上債權不存在之事由，是原告提起本件確認訴訟，請求
    確認原處分為無效之行政處分及確認原處分所處罰鍰1萬元
    之公法上債權不存在，均無理由，應予駁回。並不經言詞辯
    論為之。又本件事證已臻明確，兩造其餘攻擊防禦方法，均
    核與本件判決結果不生影響，爰不一一論述，附此敘明。
六、據上論結，本件原告之訴為無理由，依行政訴訟法第233條
    第1項、第236條、第98條第1項前段，判決如主文。
中　　華　　民　　國　　100　 年　　2　　 月　　25　　日
                  高雄高等行政法院第一庭
                                  法  官  呂 佳 徵
以上正本係照原本作成。
如不服本判決，應於送達後20日內，向本院提出上訴狀並表明上
訴理由，如於本判決宣示後送達前提起上訴者，應於判決送達後
20日內補提上訴理由書（須按他造當事人人數附繕本）。
中　　華　　民　　國　　100　 年　　2　　 月　　25　　日

　　　　　　　　　　　　　　　    書記官  李 建 霆
附註：
行政訴訟法第235條（第1項、第2項）：
對於適用簡易程序之裁判提起上訴或抗告，須經最高行政法院之
許可。
前項許可，以訴訟事件所涉及之法律見解具有原則性者為限。